【裁判字號】    94,家訴,101
【裁判日期】    951228
【裁判案由】    分配剩餘財產
【裁判全文】
臺灣臺北地方法院民事判決            94年度家訴字第101號
原      告  乙○○
訴訟代理人  曾文杞律師
被      告  丙○○
訴訟代理人  陳尚義律師
上列當事人間請求分配剩餘財產事件，本院於民國95年12月11日
言詞辯論終結，判決如下：
    主  文
原告之訴及假執行之聲請均駁回。
訴訟費用由原告負擔。
    事實及理由
一、原告主張：兩造於68年2 月2 日結婚，於92年9 月2 日離婚
    。結婚前或婚姻關係存續中，兩造未以契約訂立夫妻財產制
    ，依民法第1005條之規定，應以法定財產制為其夫妻財產制
    。兩造於離婚時原告財產價額計3,992,000 元，被告財產價
    額計16,908,899元，兩造雙方剩餘財產之差額之二分之一為
    6,458,450 元。並聲明：（一）被告應給付原告6,458,450
    元及自起訴狀繕本送達之翌日起至清償日止按年息5%計算之
    利息。（二）願供擔保，請准宣告假執行。
二、被告則以：兩造於律師事務所簽訂之離婚協議書，已約定關
    於不動產之歸屬及被告應給付原告100 萬元，且婚姻存續中
    雙方對外之債權債務各自單獨處理概與他方無涉，亦即關於
    剩餘財產之分配業經協議，夫妻財產制關係即歸消滅，原告
    自不得再行請求剩餘財產之分配，原告猶執前開分配及約定
    ，擅自解為離婚之條件，顯無理由。是原告既已拋契其餘剩
    餘財產之請求，仍逕解為離婚協議書未載明拋棄剩餘財產之
    分配請求權而提起本訴，其請求即屬無理由等語抗辯。並聲
    明：（一）原告之訴及其假執行之聲請均駁回。（二）如受
    不利判決，願供擔保請准免為假執行之宣告。
三、本件原告起訴聲明請求被告應給付1,695,253 元及自起訴狀
    繕本送達翌日起至清償日止，按年息5%計算之利息，復本於
    同一原因事實，於言詞辯論終結前擴張其聲明，請求被告應
    給付6,458,450 元及自起訴狀繕本送達翌日起至清償日止，
    按年息5%計算之利息，核與民事訴訟法第255 條第1 項第3
    款之規定，並無不合，應予准許，先予敘明。
四、兩造於68年2 月2 日結婚，嗣訂立離婚協議書，於92年9 月
    2 日辦理離婚登記，有戶籍謄本、離婚協議書在卷可證。又
    渠等婚姻關係存續中未約定夫妻財產制，為兩造所不爭執，
    依民法第1005條之規定，自應以法定財產制為其夫妻財產制
    。本件原告依民法第1030條之1 第1 項：「法定財產制關係
    消滅時，夫或妻現存之婚後財產，扣除婚姻關係存續中所負
    債務後，如有剩餘，其雙方剩餘財產之差額，應平均分配。
    但因繼承或其他無償取得之財產，不在此限」之規定，主張
    夫妻離婚後之剩餘財產分配請求權；被告則以兩造已於離婚
    協議書中對夫妻財產之分配達成協議，原告已拋棄剩餘財產
    分配請求權，無權再為請求資為抗辯。從而，本件爭點為原
    告是否已於離婚協議中拋棄剩餘財產分配請求權？經查：
（一）依兩造訂定之離婚協議書第2 條：「登記女方（即原告）
      名下座落桃園縣龍潭鄉○○路378 巷57號房屋壹棟（共4
      層樓）屬乙方（即原告）所有，房屋如有抵押或其他借款
      ，甲方（即被告）願全部還清，房屋產權文件，甲方應即
      交付乙方。」第三條：「婚姻中雙方對外之債權債務各自
      單獨處理概與他方無涉。」第四條：「簽立本離婚協議書
      並至戶政事務所辦理離婚登記後，甲方應立即給付乙方現
      金新臺幣100 萬元。」及第五條：「嗣後甲方不得對乙方
      及乙方之親友為任何不當之言詞及騷擾，而乙方承租甲方
      名下座落臺北縣坪林鄉○○路109 號1 樓經營茶葉生意（
      租賃契約另簽立，一樓茶莊中之生財器具租賃期中乙方全
      權使用甲方不可任意干涉）租賃期間暫為二年，期間甲方
      亦不得對乙方有任何不當及不法行為，租任期滿乙方有優
      先承租權。」依上開內容觀之，兩造業已於該協議書中就
      婚因關係存續中財產之歸屬及分配作成協議，且此約定未
      違反法律強制禁止規定，或違反公共秩序善良風俗，自屬
      有效。
（二）雖原告主張前揭協議書之約定係兩造之離婚條件，並無拋
      棄剩餘財產分配請求權之意云云，惟查，律師甲○○即協
      議書證人到庭證稱：「兩造離婚是在我辦公室外面談，談
      好後才到我辦公室請我幫忙寫離婚協議書條件，我是按照
      兩造意見寫下來的，離婚書上筆跡是我寫的。」「（問：
      是否知道離婚協議書上第3 條代表何意思？）我認為是財
      產分配，所以才各自負擔。我就根據兩造意見寫下去的，
      我沒有問兩造的意思。」「（問：如果一造或兩造表示不
      請求剩餘財產，是否會在協議書上記載一造或兩造拋棄或
      不請求分配剩餘財產請求權？）我是根據兩造意見寫的，
      兩造有說我就寫，兩造沒有說我就沒有寫。」等語（見本
      院95年9 月21日言詞辯論筆錄），足徵系爭離婚協議書之
      協議內容，確係由律師甲○○依據當時兩造之意見書寫而
      成，堪認兩造已做出就婚姻中兩造對外之債權債務各自處
      理，與他方無涉之表示；再者，依據前揭離婚協議書之內
      容，業已明定夫妻財產之權利義務關係，應認兩造對夫妻
      財產如何分配乙事已詳加考慮並經約定，殊不能以協議書
      上未載「拋棄分配剩餘財產請求權」之文字，即認雙方未
      以協議約定剩餘財產之分配方法。
（二）從而，兩造既已就夫妻財產之分配方法有所約定，探求契
      約當事人之真意，即有各自拋棄其剩餘財產分配請求權之
      意，蓋若非如此，當事人透過締結契約釐清法律關係、劃
      分權利義務之目的，即無意義。是以，原告即再無依民法
      第1030條之1 請求剩餘財產分配之理。
五、綜上所述，原告對被告之剩餘財產分配請求權既因拋棄而消
    滅，故其本於剩餘財產分配請求權請求被告給付6,458,450
    元及其法定利息，為無理由，應予駁回。原告之訴既經駁回
    ，其假執行之聲請亦失所附麗，爰併駁回之。
六、本件事證已臻明確，兩造其餘主張陳述及所提之證據，均毋
    庸再與審酌，附此敘明。
七、訴訟費用負擔之依據：民事訴訟法第78條。
中    華    民    國    95    年    12    月    28    日
                        家事法庭法  官  李莉苓
以上正本係照原本作成。
如對本判決上訴，須於判決送達後20日之不變期間內，向本院
提出上訴狀。
中    華    民    國    95    年    12    月    28    日
                                書記官  廖素芳


司法院資訊處製作；財團法人民間司法改革基金會備份。
